【裁判字號】    95,上易,658
【裁判日期】    951115
【裁判案由】    履行契約等
【裁判全文】
臺灣高等法院民事判決                 95年度上易字第658號
上  訴  人  財資企業股份有限公司
法定代理人  乙○○
訴訟代理人  蘇千祿律師
被 上 訴人  甲○○
訴訟代理人  趙培宏律師
            薛雅之律師
被 上 訴人  丙○
上列當事人間請求履行契約等事件，上訴人對於民國95年6月6日
臺灣台北地方法院94年度訴字第1613號第一審判決提起上訴，本
院於95年10月25日言詞辯論終結，判決如下：
    主    文
上訴駁回。
第二審訴訟費用由上訴人負擔。
    事實及理由
甲、程序方面：
一、被上訴人丙○未於言詞辯論期日到場，核無民事訴訟法第
    386條各款所列情形，依上訴人之聲請，由其一造辯論而為
    判決。
二、按訴狀繕本送達被告後，原告不得任意為訴之變更或追加，
    但擴張或減縮應受判決事項之聲明，或不甚礙被告之防禦及
    訴訟之終結者，不在此限。民事訴訟法第255條第1項第3款
    、第7款分別載有明文。查本件上訴人起訴原請求被上訴人
    丙○、甲○○應連帶返還一九八九年式LE TOMASO牌，引擎
    號碼THP NFU19513號之自小客車（以下簡稱系爭車輛）予上
    訴人。被上訴人丙○、甲○○若無法返還系爭車輛時，其2
    人應連帶賠償新臺幣（下同）100萬元，及自起訴狀繕本送
    達被上訴人之日起至清償日止，按年息5％計算之法定遲延
    利息（本院卷第3頁）。嗣上訴人於民國(下同)94年5月23日
    言詞辯論期日變更前揭聲明為請求被上訴人丙○返還系爭車
    輛，若無法返還時，被上訴人丙○、甲○○2人應連帶賠償
    1,000,000元及自最後被上訴人收受訴狀繕本之翌日即95年5
    月24日起至清償日止按年息5％計算之法定遲延利息（見本
    院卷第162頁反面）。查上訴人前揭變更應受判決事項聲明
    之舉止，無非減縮聲明而已，且無礙於被上訴人2人之防禦
    及訴訟之終結，參酌前述說明，即無不合，應可准許。
貳、實體方面：
一、上訴人起訴主張：被上訴人丙○前以被上訴人甲○○為連帶
    保證人，於民國（下同）78年3月16日，與上訴人就系爭車
    輛簽訂買賣契約（下稱系爭契約），依系爭契約第10條之約
    定，被上訴人甲○○、丙○並應負相同之責任。嗣被上訴人
    丙○交付由唱匠企業有限公司（以下簡稱唱匠公司）所簽發
    而由被上訴人2人共同背書之支票，用以分期付款，惟被上
    訴人丙○未依系爭契約第5條之約定，就系爭車輛辦理動產
    擔保設定登記，且前述用以分期付款之支票亦僅自78年3月
    17 日起至79年3月5日止兌現11期，其後被上訴人丙○即未
    再依約繳款，經上訴人履次催告，亦未獲給付。按系爭契約
    總價款為新台幣（下同）2,875,000元，扣除已付分期款項
    1,375,0 00元後，被上訴人丙○尚積欠上訴人1,500,000元
    。又依系爭契約第10條約定，被上訴人甲○○亦應對於前揭
    款項負連帶清償責任。爰依系爭契約第4條之約定及民法第
    767條之規定，請求被上訴人丙○返還系爭車輛，若其無法
    返還系爭車輛，則依系爭契約第5條、第10條，並類推適用
    民法第226條之規定，即有給付不能之情狀並致上訴人受有
    損害，應由被上訴人等連帶賠償，惟損害賠償部分本件僅先
    請求其中之1,000,000元損害等語。並於本院上訴聲明：(一)
    原判決廢棄；(二)被上訴人丙○應返還1998年式LE TOMASO牌
    ，引擎號碼THPNFU09513號自小客車車輛予上訴人，若無法
    返還時，被上訴人丙○及甲○○應連帶給付上訴人
    1,000,000元，及自95年5月24日起至清償日止之法定遲延利
    息；(三)願供擔保請准宣告假執行。
二、被上訴人等則以：
(一)被上訴人甲○○部分：
 1、按原判決認定系爭1989年式LETOMASO牌引擎號碼THPNFU0951
    3號自小客車未能取得牌照並辦理附條件買賣之設定，乃不
    可歸責於被上訴人丙○之事由所致，故上訴人不得依系爭附
    條件買賣契約第4條請求被上訴人丙○返還系爭車輛，亦不
    得依系爭契約第5條、第10條規定或類推民法第226條規定，
    訴請被上訴人連帶賠償，洵屬的論。然而，上訴人仍執前詞
    ，主張因被上訴人丙○選定之車輛排氣量問題無法通過檢測
    ，故未辦理動產擔保登記，係可歸責於被上訴人丙○之事由
    ，被上訴人甲○○自應連帶負賠償責任云云，顯無理由。
 2、本件被上訴人丙○自78年3月16日與上訴人訂約以來，上訴
    人即未交付系爭車輛予被上訴人丙○，亦未證明被上訴人丙
    ○現占有系爭車輛。甚至上訴人所指之切結書上丙○之印章
    亦非真正，故上訴人請求被上訴人丙○返還系爭車輛，即屬
    無據。
 3、又系爭車輛雖因排氣問題，未能領得車輛牌照，亦無法辦理
    動產擔保之登記，然上訴人系爭車輛於締結系爭契約即已確
    定，上訴人自已明知相關規定，即系爭車輛未能辦理動產擔
    保登記並非因被上訴人丙○拒不配合上訴人所致，自不能在
    事後將此無法辦理動產擔保之設定登記之責任歸咎於被上訴
    人丙○，故本件並無系爭契約第5條約定之適用。
 4、況上訴人請求被上訴人丙○協助辦動產擔保設定登記及不履
    行之損害賠償請求權自78年3月17日起迄今，均已逾15年之
    時效，被上訴人丙○自得拒絕履行。且上訴人之價金給付請
    求權亦已逾2年之時效而消滅。
 5、退萬步言，縱被上訴人丙○現為系爭車輛之占有人，惟系爭
    契約於78年3月16日既已成立，則依上訴人所述被上訴人丙
    ○於違約後應將系爭車輛交還上訴人卻拒不交還，可見被上
    訴人丙○即以所有之意思而占用系爭車輛，故被上訴人丙○
    已因時效而取得該車所有權，故上訴人縱主張所有物返還請
    求權，該權利亦已罹於時效。
 6、於本院答辯聲明：上訴駁回。
(二)被上訴人丙○部分：
    伊從未見過系爭車輛，現更未占有，且系爭契約之簽名雖為
    伊所為，但印章並非伊所蓋用，又切結書之印文亦非伊所有
    ，故上訴人要求返還車輛及或交付金錢均無理由。並於本院
    聲明：上訴駁回。
三、兩造不爭執之事實：（見本院95年8月22日、9月19日準備程
    序筆錄，本院卷第31、65頁）
(一)兩造於78年3月16日以系爭車輛為標的締結系爭契約。而系
    爭契約上之丙○、甲○○之簽名均為真正，此有系爭契約在
    卷足佐（見原審卷第6頁）。
(二)系爭車輛因排氣問題，迄未領得牌照，亦因此無法辦理動產
    擔保之設定登記（見原審卷第22頁、第33頁反面至第34頁）
    。
(三)被上訴人甲○○曾就其因被上訴人丙○向上訴人購買系爭車
    輛，與被上訴人丙○共同簽發面額2,500,000元之本票，並
    交予上訴人，嗣被上訴人甲○○就上述本票提起確認債權不
    存在之訴訟，該訴訟經原法院及分院分別以92年度訴字第53
    4號、93年度上易字853號民事判決駁回被上訴人甲○○之主
    張而確定，此有前述本票在卷足考（見原審卷第91頁）。
(四)上訴人曾因被上訴人丙○未按期繳付分期款，而持前述(三)之
    本票向原法院聲請裁定強制執行，經原法院於78年7月20日
    以78年度票字第6011號裁定准許在案，上訴人並曾持以聲請
    強制執行被上訴人甲○○於華僑商業銀行儲蓄部之薪資債權
    （即原法院院80民執戊字第5098號民事執行命令），惟嗣後
    上訴人撤回前開執行事件之強制執行程序，此有原法院前揭
    民事執行命令及上訴人撤回聲請書狀在卷足佐（見原審卷第
    81 頁至第83頁）。
四、本院於95年8月22日、9月19日得兩造同意協議簡化並整理之
    爭點為（見本院同上筆錄）：
(一)上訴人是否交付系爭車輛予被上訴人丙○？
(二)系爭車輛未能取得牌照並辦理附條件買賣之設定登記，是否
    可歸責於被上訴人丙○？上訴人主張依系爭契約第4條、民
    法第767條，或依系爭契約第5條、類推適用民法第226條之
    規定請求返還系爭車輛或賠償損害有無理由？
(三)上訴人本於契約第4條、第5條及民法第767條、類推適用第
    226條等之請求權是否均已罹於時效？
五、關於上訴人是否交付系爭車輛予被上訴人丙○？
(一)上訴人主張：上訴人已依指示交付之方式而交付系爭車輛予
    被上訴人丙○等語，惟為被上訴人所否認，被上訴人甲○○
    辯稱：上訴人從未交付系爭車輛予被上訴人丙○云云，被上
    訴人丙○亦到場指稱：「我從來沒有看過系爭車輛，更沒有
    使用過車子」、「直到目前為止，我沒有收到系爭車輛」等
    語（見原審卷第162頁反面、本院卷第30頁）。然依民法第
    761條第1項前段規定，動產物權之讓與，非將動產交付，不
    生效力，而此之所謂交付，本不以現實交付為限，如依同條
    第1項但書及第2項、第3項規定之簡易交付，占有改定及指
    示交付，亦發生交付之效力，此項規定於汽車物權之讓與，
    亦有適用（最高法院70年台上字第4771號判例意旨參照）。
    本件上訴人主張係依指示交付之方式交付系爭車輛予被上訴
    人丙○，並引卷附切結書為證（見本院卷第86頁）。而細繹
    前述切結書所載，其上確實蓋有被上訴人丙○之印文，內並
    記載「標的物（按指系爭車輛）由丙方（即相利貿易汽車有
    限公司，以下簡稱相利公司）直接點交甲方（即被上訴人丙
    ○），倘嗣後發生糾葛，致甲方未能受領標的物，概由甲方
    與丙方協調解決，與乙方無涉（即上訴人）‧‧‧」等情明
    確，且上訴人又與相利公司約定由相利公司負責點交系爭車
    輛予被上訴人丙○之事實，亦有相利公司出具之聲明書影本
    可佐（附於本院92年度訴字第534號民事事件卷宗第61頁）
    ，是以上訴人主張：伊與被上訴人丙○係約定以指示交付之
    方式交付被上訴人丙○系爭車輛，且伊並已履行其交付義務
    各語，即非無稽。
(二)被上訴人甲○○、丙○雖均否認上開切結書上「丙○」印文
    之真正。然查，前揭本票上亦蓋有「丙○」之印文，而上開
    本票上之印文經本院92年度上易字第853號民事事件承辦法
    官勘驗結果，無論字體、筆劃、大小、刻製角度均與切結書
    上「丙○」之印文相同，此有前揭判決可佐（見上開民事事
    件卷宗第254頁），乃被上訴人甲○○於前揭事件中亦對此
    自承無訛（見前揭事件卷宗第27頁）；而上訴人更持卷附本
    票取得本票裁定並為強制執行、參與分配及取得債權憑證，
    此亦有本票及裁定、本院民事執行處通知、執行命令、債權
    憑證可佐（見原法院92年度訴字第534號民事事件卷宗第11
    頁至第12頁、第38頁至第39頁、第62頁、第75頁至第77頁）
    ，而當時被上訴人甲○○、丙○2人雖均身為執行事件之債
    務人，惟皆未於上開執行事件中抗辯前開本票之印文為偽造
    ，堪信上述本票中有關「丙○」之印文其真正即不容質疑。
    則執上所述，前述切結書上所蓋用之「丙○」印文自屬真正
    。更何況訴外人王清標更於前述本院民事事件訊問時到場結
    稱「88年3月份當時我在被上訴人財資企業股份有限公司任
    職擔任業務員。我是89年或是90年間離開財資公司」、「（
    問：提示原審卷57頁到59頁的本票、授權書、切結書）丙○
    這的案子是我承辦。前開文書丙○和甲○○的簽名是他們自
    己所簽，我有親眼看到印章部分也是他們蓋的」各節清楚（
    見前揭事件卷宗第154頁至第155頁），尤見前述切結書上所
    載被上訴人「丙○」之印文即屬確實，並非偽造而來。又前
    揭切結書既屬真正，則上訴人據此主張伊已交付系爭車輛予
    被上訴人丙○乙節，即屬信而有徵。
(三)再按法院於確定判決理由中，就訴訟標的以外當事人主張之
    重要爭點，本於當事人辯論之結果，已為判斷時，除有顯然
    違背法令之情形，或當事人已提出新訴訟資料，足以推翻原
    判斷之情形外，應解為在同一當事人就與該重要爭點有關所
    提起之他訴訟，法院及當事人對該重要爭點之法律關係，皆
    不得任作相反之判斷或主張，以符民事訴訟上之誠信原則（
    最高法院94年度台上字第152號判決意旨參照）。查本院92
    年度上易字第853號確定判決，就上訴人與被上訴人甲○○
    於上開事件亦曾爭執前述事項，並經上開判決認定「切結書
    上丙○之印文為真正」、「被上訴人（即上訴人）已依指示
    交付方式履行其交車之義務」，此有上開判決書可參（見上
    開事件卷宗第254頁至第255頁），茲上開判斷既無顯然違背
    法令之情形，乃本件被上訴人甲○○又未提出足以推翻原判
    斷之新訴訟資料，是本院就上訴人依前述爭點所提起之本件
    訴訟，與上訴人及被上訴人甲○○間即均不得為相反之判斷
    或主張，併此說明。
六、關於系爭車輛未能取得牌照並辦理附條件買賣之設定登記，
    是否可歸責於被上訴人丙○？上訴人主張依系爭契約第4條
    、民法第767條，或依系爭契約第5條、類推適用民法第226
    條之規定請求返還系爭車輛或賠償損害有無理由？
(一)經查兩造所締結之系爭契約已明言為「附條件買賣契約書」
    (見原審卷第38、39頁)，又依系爭契約第4條之約定「買方
    未付清總價款之前，賣方仍保有標的物之所有權，買方僅得
    先行占有領牌使用，不得擅自對標的物出租、讓與、出質、
    出賣、出租、提供擔保或為其他處分。買方應履行本契約之
    各條款，並經賣方出具清償證明，始取得標的物之所有權」
    文義觀之，核與動產擔保交易法第26條所定附條件買賣之要
    件：由買受人先占有動產之標的物，約定至支付一部或全部
    價金或完成特定條件時，始取得標的物所有權之交易吻合，
    而依同法第5條規定，動產擔保交易僅需以書面訂立契約，
    至於登記僅屬對抗第三人之要件，足見本件上訴人及被上訴
    人丙○間就系爭車輛之交易，既已訂明記載前述內容之書面
    契約，縱未辦理設定登記，仍屬附條件買賣之性質。乃系爭
    動產擔保交易契約迄未經兩造所解除，此為上訴人於前述民
    事事件暨在本件中所不爭（按上訴人本件係基於有效之契約
    請求返還系爭車輛及損害賠償，顯見其並無解除系爭契約之
    意思；另參前揭本院民事判決書第7頁，即上開民事卷宗第
    255頁）。因此本件動產擔保交易契約迄今依舊存續且為有
    效，即無可疑。此際，縱上訴人為系爭車輛之所有權人，惟
    被上訴人丙○無論依動產擔保交易法第12條之規定，或依系
    爭契約第4條所載，既具保管、占有、使用系爭車輛之資格
    ，因此上訴人所有權能之行使即應受到限制，倘無法定事由
    或契約約定要件可稽，自不得任意排除被上訴人丙○本於系
    爭契約或法律規定而得占有、使用系爭車輛之地位。
(二)按本件上訴人就請求被上訴人丙○返還系爭車輛所引系爭契
    約第4條及民法第767條等依據，僅不過得作為：上訴人就系
    爭車輛確具所有權能之說明而已，然前述依據既均未規範上
    訴人有何得以排除被上訴人丙○基於附條件買賣契約而可占
    有、使用系爭車輛之依據，是上訴人徒憑上開事由，徒以「
    被上訴人無誠意履行雙方合約內容」乙情，即欲訴請被上訴
    人丙○返還系爭車輛，即嫌無據。況附條件買賣在標的物所
    有權移轉於買受人前，買受人如有不依約定償還價款之情形
    ，依據動產擔保交易法第28條第1項之規定，出賣人固得行
    使其取回權，但取回權及取回後其他權利之行使，依同法第
    30 條規定，應準用同法第17條第2項、第3項及第18條至第
    22 條所定程序為之。此項程序固為保護出賣人而設，實亦
    兼顧買受人之利益，非謂出賣人可隨時取回及取回後可置買
    受人一切利益於不顧。買受人即使於契約約定拋棄同法所規
    定之權利，依同法第14條規定，其約定亦屬無效（最高法院
    62年台上字第1559號判例意旨參照）。查系爭附條件買賣被
    上訴人丙○固有未能按期繳納分期款項致積欠上訴人價金有
    如前述，惟系爭契約第11條第1款約定「買方有左列情形之
    一時，賣方『得不必發通知或履行法定手續，隨時取回標的
    物‧‧‧? 給付價款有任何一期遲延，或第一條之分期票據
    有任何一期不獲兌現時」內容，顯係要求買受人（債務人）
    以契約約定拋棄動產擔保交易法所定上開權利甚明，參酌前
    揭判例意旨，此項約款即屬無效。換言之，本件縱被上訴人
    丙○確有積欠分期款項迄今尚未繳付完畢之情事，惟上訴人
    迨至本件言詞辯論終結之際，既未證明已經先為踐行上開動
    產擔保交易法相關規定，即逕行訴請被上訴人丙○返還系爭
    車輛，自有未合。
(三)又上訴人雖主張被上訴人丙○若無法返還系爭車輛，即屬給
    付不能，應類推適用民法第226條之規定，訴請被上訴人2人
    連帶負損害賠償云云。惟如前述，本件上訴人迨至本件言詞
    辯論終結之際，既未證明已經先為踐行上開動產擔保交易法
    相關規定，即仍不得逕行起訴請求被上訴人丙○返還系爭車
    輛，是則上訴人類推適用民法第226條之規定，依給付不能
    之法理請求被上訴人2人賠償損害乙情，即屬無稽。
(四)上訴人雖復主張被上訴人丙○未協助辦理動產擔保設定登記
    ，亦應依系爭契約第5條賠償上訴人損失各語。惟按，細繹
    兩造於78年3月16日所締結之系爭契約內容，已就標的物明
    確約定為「1989年式LE TOMASO牌，引擎號碼THPNFU19513
    號之自小客車」，惟系爭車輛係因排氣問題，致無法於我國
    申領牌照，並因此而未能辦理動產擔保設定登記，此均為兩
    造所未爭，有如前述。上訴人既為系爭汽車出賣人，於締結
    系爭契約之際，對於系爭車輛依法令無法通過我國監理機關
    之檢測乙節，即非全無預見，則其嗣後徒以系爭車輛未能辦
    妥動產擔保登記為由，而指摘此等事由全應歸責於被上訴人
    丙○所致，並認其應與被上訴人甲○○連帶負違約之賠償責
    任云云，要非事理之平。更何況依訴外人相利公司交付上訴
    人之前揭聲明書所載「本公司同意於三日內代申購人辦妥該
    汽車之掛牌手續，『並將牌照申請書（車主聯）及汽車原始
    資料正本交付貴公司（按指上訴人）辦理動產擔保（附條件
    買賣登記），如有延誤或不能掛牌情事致使貴公司遭受損失
    ，概由本公司負責‧‧‧」（見原審上開民事事件卷宗第61
    頁），可見被上訴人丙○於締約前後自已將伊應提出申辦系
    爭車輛動產擔保交易之相關資料如數交付相利汽車有限公司
    ，俾由該公司於辦妥掛牌手續後轉交予上訴人無疑，堪認被
    上訴人丙○已盡其協力義務，從無拒絕協助上訴人（即出賣
    人）辦理動產擔保登記之行徑。令參酌被上訴人丙○自締約
    後迄以繳付11期價款合計1,375,000元，此為上訴人自承之
    事實（見原審卷第3頁反面），衡之情理，亦難以想像被上
    訴人丙○既已繳納百餘萬元之款項，竟仍會拒絕「協助賣方
    辦理登記」。換言之，上訴人徒以系爭車輛迄今尚未辦妥動
    產擔保登記為由，即認被上訴人丙○已經違反系爭契約第5
    條之約定，而被上訴人甲○○依系爭契約第10條之約定應與
    之負連帶賠償責任云云，即乏相當之證據證明，要不足取。
七、關於上訴人本於契約第4條、第5條及民法第767條、類推適
    用第226條等之請求權是否均已罹於時效？
    消滅時效之起算點依民法第128條自請求權可行使時起算，
    本件被上訴人依原審第7頁原證二第一張支票退票時間為79
    年4月6日，契約請求權及損害賠償請求權行使時間應自79年
    4月6日起算，經查上訴人於94年4月1日提起本件訴訟，並未
    超過15年。況本件上訴人另本於所有物返還請求權，係屬物
    上請求權亦無15年時效之限制。
八、至於上訴人雖舉本院94年度上字第478號民事判決及原法院
    95年度訴字第1291號民事判決引為事證。然查，前開事件情
    節，均為附條件買賣契約之出賣人解除與買受人間之契約後
    ，始向買受人訴請返還標的物甚至進而要求損害賠償，與
    本件兩造契約尚未經解除之事實有別，是自難比附援引而為
    有利於上訴人主張之依據，附此敘明。
九、綜上所述，上訴人依系爭契約第4條及民法第767條之規定請
    求被上訴人丙○返還系爭車輛，並於被上訴人丙○無法返還
    時，另依系爭契約第5條或類推適用民法第226條，暨系爭契
    約第10條之約定，請求被上訴人丙○應返還1998年式LE
    TOMASO牌，引擎號碼THPNFU09513號自小客車車輛予上訴人
    ，若無法返還時，被上訴人丙○、甲○○應連帶給付上訴人
    1,000,000元，及自95年5月24日起至清償日止之法定遲延利
    息，均屬無據，皆不應准許。又上訴人之訴既經駁回，其假
    執行之聲請即失所附麗，應併予駁回。原審因而為上訴人敗
    訴之判決，及駁回其假執行之聲請，並無不合。上訴意旨指
    摘原判決不當，求予廢棄改判，為無理由，應予駁回。
十、本件事證已臻明確，兩造其餘主張及舉證，與本件判決結果
    無涉，毋庸一一審酌，併此敘明。
參、據上論結，本件上訴為無理由，依民事訴訟法第449條第1項
    、第78條、第463條、第385條第1項前段，判決如主文。
中    華    民    國    95    年    11    月    15    日
                    民事第十四庭
                        審判長法  官  許正順
                              法  官  張  蘭
                              法  官  魏麗娟
正本係照原本作成。
不得上訴。
中    華    民    國    95    年    11    月    16    日
                              書記官  于  誠


司法院資訊處製作；財團法人民間司法改革基金會備份。
